臺灣高等法院臺南分院民事判決　九十二年度上字第二五六號　Ｊ
　　　上　訴　人　川晉企業有限公司
　　　法定代理人　甲　○　○
　　　訴訟代理人　林　金　宗　律師
　　　被 上 訴人　乙　○　○.
　　　訴訟代理人　陳　俊　寰　律師
右當事人間請求給付借款事件，上訴人對於臺灣嘉義地方法院中華民國九十二年九月
十六日第一審判決（九十二年度訴字第四七七號）提起上訴，經本院於九十三年一月
六日言詞辯論終結，茲判決如左：
    主    文
上訴駁回。
第二審訴訟費用由上訴人負擔。
    事    實
甲、上訴人方面：
一、聲明：求為判決：(一)原判決廢棄。(二)右廢棄部分，被上訴人在第一審之訴駁回。
    (三)第一、二審訴訟費用均由被上訴人負擔。
二、陳述：除與原判決記載相同者予以引用外，補稱略以：
（一）按「當事人主張有利於己之事實者，就其事實有舉證之責任。」民事訴訟法第
      二百七十七條定有明文。又「民事訴訟如係由原告主張權利者，應先由原告負
      舉證之責，若原告先不能舉證，以證實自己主張之事實為真實，則被告就其抗
      辯事實即令不能舉證，或其所舉證據尚有疵累，亦應駁回原告之請求。」「請
      求履行債務之訴，除被告自認原告所主張債權發生原因之事實外，應先由原告
      就其主張此項事實，負舉證之責任，必須證明其為真實後，被告於其抗辯事實
      ，始應負證明之責任，此為舉證責任分擔之原則。」最高法院分別著有十七年
      上字第九一七號及四十三年台上字第三七七號判例。本件被上訴人乙○○請求
　　　上訴人應給付借款新台幣（下同）二百萬元，則被上訴人應舉證之事實為：兩
　　　造間有二百萬元消費借貸之合意，兩造間需有消費借貸之合意，才能成立契約
　　　，惟被上訴人並未舉證，原審判亦未說明，認定二百萬元消費借貸之合意，所
　　　憑之證據何在，依前揭判例，自應認為被上訴人就此未盡舉證之責。又被上訴
　　　人所提出之交付借款之證明為八十九年十一月二十四日雲林縣北港鎮第一銀行
　　　二百三十五萬元匯款單一紙，然所匯金額卻與所借貸之金額有異，根本不是同
　　　一筆錢，執此，該筆二百三十五萬元匯款根本無法證明借款交付之事實，且被
　　　上訴人於九十二年八月五日在原審自認：「：：兩造間之前互有借款關係多次
　　　。」（見原審九十二年八月五日言詞辨論筆錄），於九十二年九月二日在原審
　　　又陳稱：「兩造之前是好朋友，金額都會匯來匯去：：」（見原審九十二年九
　　　月二日言詞辨論筆錄）足見，兩造間往來關係頻繁密切，所以，被上訴人若請
　　　求上訴人借款二百萬元，就應將借款合意之事實加以證明，並應將交付二百萬
　　　元之事實清楚證明，不能張冠李戴，隨意舉一張二百三十五萬元匯款單湊合了
　　　事。
（二）本件被上訴人聲請發支付命令時請求給付借款金額為二百三十五萬元，為證明
      借款存在，所以在原審被上訴人聲請傳訊證人曾及洪欽村，證人曾於九十
      二年八月五日在原審證稱：「（法官問：你如何知道有這筆借款？）八十九年
      十一月二十四日借款時我不在場，後來有聽原告講，我在九十一年三月十二日
      跟原告去被告加油站協調，那時被告有跟原告說六月份要還這筆錢，之後我們
      就到海村去吃飯：：」，證人洪欽村於同日證稱：「（你認識兩造否？被告是
      否向原告借錢？）認識，與兩造都是朋友。九十一年六月份時在海村餐廳，兩
      造說被告向原告借二百萬元的事，有說被告要如何還原告錢的事，被告當時說
      他手頭不方便，協調可不可以慢慢還，借錢時我不在場」等語，兩位證人卻說
      是借款二百萬元，顯然借款金額已不一致，且曾說是九十一年三月十二日去
      海村吃飯，洪欽村於同日證稱：九十一年六月份時在海村餐廳吃飯，兩人供述
      又不一致，說詞豈能相信？且曾及洪欽村所說的「被告」真意應指自然人甲
      ○○，並非法人川晉企業有限公司，因為，法人是不可能到場吃飯，所以，到
      底是甲○○或上訴人川晉企業公司欠錢，已難釐清，況且二位證人均一致證稱
      ：借錢時我不在場，則又如何證明兩造間曾有借貸關係存在。被上訴人於九十
      二年七月二十五日聲請傳訊證人時陳稱：「：：但我有三個證人，當時借款時
      有在場：：」（請參見原審九十二年七月二十五日言詞辯論筆錄）云云，然原
      審於九十二年八月五日訊問證人曾及洪欽村：二位證人均一致陳稱：「借錢
      時我不在場」（請參見原審九十二年八月五日言詞辯論筆錄），足見被上訴人
      聲請傳訊二位證人之證述亦不可採。被上訴人見借款金額顯有出入，為圓謊言
      ，於九十二年九月二日編稱：「兩造之前都是好朋友，金額都會匯來匯去，經
      調閱銀行金額後才發現要減縮三十五萬元。」等語（以上見原審九十二年九月
      二日言詞辨論筆錄），並減縮訴之聲明，顯然是為與證人證詞一致所編造。
（三）被上訴人聲請發支付命令之時間在九十二年四月間，距被上訴人陳稱在八十九
      年十一月二十四日借款應於一個月後清償，即八十九年十二月二十四日清償，
      已達一年半之久，為何在到期後不立即求償？且被上訴人所請求之利率為年息
      百分之五亦與其陳述之約定利率為年息百分之八不同，足見其陳述之偽；若兩
      造間果真有借款，為何被上訴人無法舉出一年半以來上訴人繳息之記錄？且被
      上訴人在九十二年七月二十五日原審審理時陳稱：「沒有開借據，但我有三個
      證人，當時借款時有在場，是八十九年十一月二十四日在北港第一銀行，他有
      交付十九萬元現金給我，當做一年的利息，是照北港第一銀行利率，約百分之
      八計算。」除無法證明上訴人曾交付十九萬元給被上訴人外，更有矛盾之處為
      ，若兩造間果真有約定利息十九萬元係在北港第一銀行匯款時當場交付，則只
      需匯款二百一十四萬元就好，又何必匯款二百三十五萬元，再由上訴人交付十
      九萬元現金如此費事？被上訴人之說法顯然漏洞百出。又若借款果真是二百萬
      元，則被上訴人所陳稱，年息百分之八計算，利息應是十六萬元，而非十九萬
      元，被上訴人陳稱利息是十九萬元，亦大有謬誤，足見，根本未有約定利率。
（四）綜上所述，上訴人曾在原審提出匯款單一紙，匯款金額也是二百三十五萬元，
      日期就在被上訴人匯款日之前一日即八十九年十一月二十三日，若不是上訴人
      匯給被上訴人二百三十五萬元，被上訴人豈有錢再匯二百三十五萬元給上訴人
      ？被上訴人為編造故事請求上訴人給付借款二百萬元，前後陳述，包括借款金
      額，借款利率，借款利息等等，以及證人之陳述，均自相矛盾，故不能僅執其
      中一筆匯款存在（況且，匯款為二百三十五萬元，被上訴人主張借款為二百萬
      ，亦不相同），即遽以認定被上訴人與上訴人之間有借款契約存在，執此，被
      上訴人自應就兩造間曾有二百萬元借款合意負舉證之責（被上訴人連利率及一
      年半以來利息如何繳付都無法舉證）。
（五）上訴人於八十九年十一月二十三日匯款給上訴人乙○○（元發混凝土股份有限
      公司為收款人），因向其購買物品，無法如期出貨，乙○○於次日八十九年十
      一月二十四日匯還上訴人，並非借款。
三、證據：援用原審所提證據。
乙、被上訴人方面：
一、聲明：求為判決：(一)上訴駁回。(二)第一、二審訴訟費用均由上訴人負擔。
二、陳述：除與原判決記載相同者予以引用外，補稱略以：
（一）上訴人確實積欠被上訴人借款二百萬元，此有證人曾及洪欽村等，於原審證
      明在案。被上訴人曾分別與證人洪欽村、曾於不同時間數次向上訴人催討，
      故證人所述之時間自有不同（原審九十二年八月五日上午十時三十分筆錄上記
      載證人曾答：「：：我在九十二年三月十二日跟原告去被告加油站協調：：
      」，原審判決第三頁理由欄第二項（一）中卻錯誤繕打為「九十一年三月十二
      日」），兩證人之供述並無任何問題。再者，川晉企業有限公司之法定代理人
      為甲○○，曾與洪欽村所述之被告真意當然是指川晉企業有限公司，且傳票
      資料上所載亦均為川晉企業有限公司，由此亦足稽上訴人積欠被上訴人借款二
      百萬元。又上訴人已拖欠達一年以上，上訴人是於九十年十一月份間才交付利
      息十九萬元予被上訴人。
（二）元發混凝土股份有限公司（下稱元發公司）之名義負責人及實際負責人均為洪
      欽村，元發公司之營運是由洪欽村負責，與被上訴人無關，此為上訴人所明知
      。上訴人所提之發票上所載之買受人均為元發公司，被上訴人均非買受人，被
      上訴人從未向上訴人購買物品，兩造間均無任何生意往來，且該等發票上之金
      額亦與本件訴訟不合，上訴人所提出之發票均與本件訴訟無任何關聯。再者，
      該等發票之貨款，亦由元發公司完全清償，業經洪欽村在原審九十二年九月二
      日證明在案。
（三）兩造間之前已有借貸關係多次，上訴人所提出八十九年十一月二十三日匯款申
      請書上所載二百三十五萬元是在清償被上訴人借予上訴人之下列二筆款項：１
      . 八十八年十一月二十日二百萬元。２. 八十九年一月十二日三十五萬元（此
      有匯款資料及匯款申請書代收入傳票等附卷可稽）。故上訴人所提出之八十九
      年十一月二十三日匯款申請書與本件訴訟無關。
（四）按民事訴訟法第四百四十七條規定：「當事人不得提出新攻擊或防禦方法」。
      上訴人於原審從未為：「：：八十九年十一月二十四日之匯款，係上訴人於八
      十九年十一月二十三日匯款給相對人乙○○先生（元發混凝土股份有限公司為
      收款人）之匯款，因向其購買物品，該無法如期品質出貨而於次日八十九年十
      一月二十四日匯還川晉企業有限公司並非借款：：」等主張，依右揭法條之規
      定，上訴人不得為上開新的主張。再者「元發混凝土股份有限公司」（統一編
      號：00000000、公司地址：雲林縣水林鄉○○村○○路八五八號）與「元發營
      造股份有限公司」（統一編號：00000000、公司地址：雲林縣北港鎮○○里○
      ○路八號七樓之五）為兩家完全不同之公司，上訴人所提出八十九年十一月二
      十三日匯款申請書所載之收款人為「元發營造股份有限公司」，並非「元發混
      凝土股份有限公司」，上訴人所謂：八十九年十一月二十三日匯款之收款人為
      「元發混凝土股份有限公司」等語並非實在。另外，兩造間無任何物品買賣關
      係。上訴人主張前揭情形，應由上訴人負舉證責任。
三、證據：援用原審所提證據。
    理   由
一、被上訴人於原審起訴主張：上訴人於八十九年十一月二十四日，向被上訴人借款
    ，由被上訴人於同日在第一商業銀行北港分行匯款二百三十五萬元予上訴人，其
    中三十五萬元係償還被上訴人先前積欠上訴人之借款，其餘二百萬元為被上訴人
    借予上訴人之款項，期間為一個月，詎屆期上訴人迄未償還，爰依消費借貸之法
    律關係，請求上訴人償還二百萬元及自支付命令送達翌日（九十二年四月三十日
    ）起至清償日止，按年息百分之五計算之利息，並聲請准為供擔保之假執行宣告
    。上訴人則以：被上訴人所為二百三十五萬元之匯款，係兩造交易往來之貨款，
    上訴人之前曾匯款二百三十五萬予被上訴人，被上訴人始匯還該款項，兩造間並
    無借貸關係等語資為抗辯。
二、查被上訴人於八十九年十一月二十四日，匯款二百三十五萬元予上訴人之事實，
    已據被上訴人提出第一商業銀行匯款單為證（見原法院九十二年度促字第八四六
    九號卷第四頁），並為上訴人所不爭執，堪信為真實。而被上訴人主張其中二百
    萬元係上訴人向其借貸之事實，業經證人洪欽村於原審具結證稱：「與兩造都是
    朋友，九十一年六月份時在海村餐廳聽兩造說被告向原告借二百萬元的事，有說
    被告要如何還原告錢的事，被告當時說他手頭不方便，協調可不可以慢慢還，借
    錢時我不在場。」（見原審卷第二十七頁）；並據證人曾於原審具結證稱：「
    八十九年十一月二十四日借款時我不在場，後來有聽原告講，我在九十二年三月
    十二日跟原告去被告加油站協調，那時被告有跟原告說六月份要還這筆錢，之後
    我們就到海村去吃飯，當時我與林美玉、乙○○及被告法代，他的加油站在文化
    路與世賢路交叉口。」（見原審卷第二十六頁）。依證人洪欽村所言，其參與協
    調上訴人償還二百萬元借款之時間為九十一年六月間，而證人曾所言其參與協
    調上訴人償還二百萬元借款之時間為九十二年三月十二日，該二證人雖均證稱上
    訴人於八十九年十一月二十四日借款時不在場，惟既證稱分別於九十一年六月間
    及九十二年三月十二日，參與協調上訴人償還二百萬元借款之事，而其等證言亦
    無不得採取之理由，自足以認定上訴人確於八十九年十一月二十四日，向被上訴
    人借用二百萬元，否則上訴人何須於事後與被上訴人協調償還該二百萬元借款。
    上訴人主張證人洪欽村、曾只是聽說，其證言不足採信云云，並無所據。被上
    訴人於原審雖主張上訴人借款之金額由二百三十五萬元減縮更正為二百萬元，惟
    係訴訟上權利之行使，不能因此認定其主張之二百萬元借款為不實。又被上訴人
    於原審陳稱：「沒有開借據，但我有三個證人，當時借款時有在場，是八十九年
    十一月二十四日在北港第一銀行，他有交付十九萬元現金給我，當做一年的利息
    ，是照北港第一銀行利率，約百分之八計算」云云，而被上訴人係於八十九年十
    一月二十四日在北港第一銀行匯款予上訴人，匯款時無證人在場，上訴人亦不可
    能在場交付十九萬元現金予被上訴人作為利息，被上訴人亦無法證明上訴人有交
    付利息之情事，又被上訴人於本件訴訟請求之遲延利息為百分之五等情固屬實情
    ，惟被上訴人所稱證人即係洪欽村、曾二人，其證詞之真實性可以肯定已如前
    述，被上訴人於原審陳稱證人於借款時有在場云云，應係一時之口誤；而利息及
    利率之約定，並非消費借貸法律關係之成立要件，被上訴人縱無法證明上訴人交
    付之利息及其利率為若干，亦無法反證上訴人未向被上訴人為二百萬元之借款。
三、上訴人於八十九年十一月二十三日曾匯款二百三十五萬元予被上訴人，此固為被
    上訴人所不爭執，惟被上訴人主張該匯款係上訴人用以清償上訴人另於八十八年
    十一月二十日向被上訴人借用之二百萬元及於八十九年一月十二日借用之三十五
    萬元，查被上訴人確於八十八年十一月二十日匯款二百萬元予上訴人，另於八十
    九年一月十二日匯款三十五萬元予上訴人，此有匯款單二紙可證（見原審卷第一
    三七、一三八頁），並為上訴人所不爭執。被上訴人主張上訴人於八十九年十一
    月二十三日之二百三十五萬元匯款，係償還上述二筆款項，與本件借款無關，應
    可採信。上訴人於本院另主張被上訴人之所以於八十九年十一月二十四日匯款二
    百三十五萬元予上訴人，係因上訴人前於八十九年十一月二十三日匯款二百三十
    五萬元向被上訴人購買物品，被上訴人無法如期出貨，而於次日八十九年十一月
    二十四日匯還該款項云云，惟為被上訴人所否認。查上訴人迄未舉證欲向被上訴
    人購買何項物品，且其匯款申請單記載之收款人為「元發營造股份有限公司」（
    見原審卷第三十頁），並非被上訴人，其主張尚難採取。
四、上訴人又主張其經營加油站，被上訴人向其購買建材及油料，其將建材及油料送
    到被上訴人之工地，被上訴人於八十九年十一月二十四日匯款二百三十五萬元，
    係為清償貨款云云。惟據上訴人所提出之發票影本一百五十一張，其記載之買受
    人均為「元發混凝土股份有限公司」，品名為「高級柴油」，而元發公司之負責
    人為洪欽村，並非被上訴人，此有元發公司營利事業登記證在卷可憑（見原審卷
    第一二四頁），並為上訴人所不爭執，復經洪欽村於原審結證稱：上訴人所提出
    之發票係元發公司向上訴人購買油品，與被上訴人沒有關係，貨款都付清了等語
    （見原審卷第一二二頁），上訴人並自認元發公司之貨款均已付清無訛（見原審
    卷第一二一頁），上訴人復未舉證被上訴人有積欠貨款之情事，其主張被上訴人
    於八十九年十一月二十四日之匯款，係用以清償貨款云云，自難採信。
五、綜上所述，被上訴人主張上訴人積欠其借款二百萬元，足以採取。從而，被上訴
    人依消費借貸之法律關係，請求上訴人如數給付，及自支付命令送達翌日起，即
    自九十二年四月三十日起（原判決理由項下誤載為自九十二年四月二十九日起，
    應予更正），按年息百分之五計算加給法定遲延利息，核屬有據，應予准許。原
    審因而為上訴人敗訴之判決，並依被上訴人之聲請，酌定相當擔保金額，准為假
    執行之宣告，並無不合。上訴意旨指摘原判決不當，求予廢棄改判，為無理由，
    應予駁回。
六、本件事證已臻明確，兩造其餘攻擊防禦方法及舉證，核與判決結果不生影響，爰
    不逐一論述，併此敘明。
據上論結，本件上訴為無理由，依民事訴訟法第四百四十九條第一項、第七十八條，
判決如主文。
中　　　華　　　民　　　國　　九十三　　年　　　一　　　月　　　十五　　日
　　　　　　　　　　　　　　　　　　臺灣高等法院臺南分院民事第二庭
~B1審判長法官　吳　　志　　誠
~B2　　　法官　周　　素　　秋
~B3　　　法官　楊　　省　　三
右為正本係照原本作成。
上訴人如對本判決上訴，須於判決送達後二十日內向本院提出上訴狀，未表明上訴理
由者，應於上訴後二十日內向本院提出理由書。
中　　　華　　　民　　　國　　九十三　　年　　　一　　　月　　　十五　　日
~B法院書記官　謝　　淑　　玉
